【裁判字號】    88,上,1708
【裁判日期】    890517
【裁判案由】    拆屋還地
【裁判全文】
臺灣高等法院民事判決                            八十八年度上字第一七○八號
    上  訴  人  己○○
    訴訟代理人  羅美棋律師
    被 上訴 人  甲○○      .
                丙○○      住.
                庚○○      住.
                乙○○○    住.
                丁○○      住.
                戊○○      住.
    右六人共同
    訴訟代理人  鍾開榮律師
    複 代理 人  顏廷鈺律師
右當事人間請求拆屋還地事件，上訴人對於中華民國八十八年九月八日臺灣桃園地方
法院八十七年度訴字第一一八六號第一審判決提起上訴，本院判決如左：
    主    文
上訴駁回。
原判決主文第一項更正為：「被告應將坐落桃園縣桃園市○○段第八七六、八七七、
八七八號土地上如附圖所示著色部分及附表一所示面積之房屋及地上物遷出並拆除返
還土地予原告乙○○○、戊○○、丁○○及其他共有人全體。」
第二審訴訟費用由上訴人負擔。
    事    實
甲、上訴人方面：
  壹、聲明：求為判決：
    一、原判決不利上訴人部分廢棄。
    二、右廢棄部分，被上訴人第一審之訴及假執行之聲請均駁回。
    三、第一、二審訴訟費用由被上訴人負擔。
  貳、陳述：
      本件爭點僅在於：損害金部分應以年息百分之三為適當。
      按城市土地租金不得超過申報總價百分之十，土地法第九十七條及第一百零五
      條定有明文，未申報地價者以公告地價之百分之八十為申報地價，惟法院於決
      定租金額時，應斟酌「基地位置」、「工商繁榮程度」、「使用人利用基地之
      價值」、「彼此關係」最高法院箸有判例，而原判決認定本件基地位置未緊鄰
      任何馬路之袋地，對外無通道、經濟效益不高，又為共同基地之共有人，卻復
      酌定百分之八之損害金，似有矛盾。
乙、被上訴人方面：
  壹、聲明：
    一、上訴駁回。
    二、第二審上訴費用由上訴人負擔。
  貳、陳述：
    一、上訴人無權占用被上訴人等所有系爭土地如原審判決附圖所示著色部分，搭
        建地上物，從而，被上訴人本於所有權人之物上請求權之行使之法律關係，
        請求上訴人應將坐落桃園縣桃園巿同安段第八七六、八七七、八七八地號土
        地上如原審判決附圖所示著色部分及附表一所示面積之房屋及地上物遷出並
        拆除，返還土地予被上訴人乙○○○、戊○○及其他共有人全體。及上訴人
        應將坐落桃園縣桃園巿同安段第八七九、八八○、八八一地號土地上如原審
        判決附圖著色部分所示及附表一所示面積之房屋及地上物遷出並拆除，返還
        土地予被上訴人甲○○、丙○○、庚○○及其他共有人全體，業經原審依法
        判決在案，並為上訴人所不爭執。
    二、至於損害金額之計算，原審法院依現場履勘所見及卷附照片，斟酌系爭土地
        之位置介桃園縣桃園巿南平路（未緊鄰）與一般住宅巷道之間，地段雖佳，
        然對外無通路，經濟效益並不高等一切情狀，認損害金以年息百分之八為適
        當，於法並無不當。
    理    由
一、被上訴人起訴主張：坐落桃園縣桃園市○○段第八七六、八七七、八七八號土地
    為共有土地，其中被上訴人乙○○○、戊○○、丁○○應有部分各五分之一，上
    訴人應有部分五分之二；另坐落同段第八七九、八八０、八八一地號土地，則為
    被上訴人甲○○、丙○○、庚○○應有部分各五分之一，上訴人應有部分五分之
    一，案外人黃芙蓉應有部分五分之一。惟上訴人於八十五年一月一日起，未經其
    他共有人全體同意，竟擅自占有使用上開土地如原審判決附圖所示著色部分及附
    表一所示面積（下稱系爭土地），興建房屋及其他工作物等情，爰依所有權除去
    妨害請求權及侵權行為之規定，求為命上訴人將上開土地上之房屋及地上物遷出
    拆除後，返還土地予被上訴人等及其他共有人，並給付被上訴人如原判決附表四
    所示之損害金，及自八十八年一月一日起至返還土地之日止，按年給付被上訴人
    如原判決附表五所示損害金之判決（被上訴人逾原判決附表四、五所示損害金部
    分之請求，業經原審為其敗訴之判決，被上訴人未聲明不服）。
    上訴人則以：原審按申報地價年息百分之八計算損害金尚屬過高等語，資為抗辯
    。
二、被上訴人主張：坐落桃園縣桃園市○○段第八七六、八七七、八七八號土地為共
    有土地，其中被上訴人乙○○○、戊○○、丁○○應有部分各五分之一，上訴人
    應有部分五分之二；另坐落同段第八七九、八八０、八八一地號土地，則為被上
    訴人甲○○、丙○○、庚○○應有部分各五分之一，上訴人應有部分五分之一，
    案外人黃芙蓉應有部分五分之一。惟上訴人於八十五年一月一日起，未經其他共
    有人全體同意，竟擅自占有使用系爭土地興建房屋及其他工作物等之事實，業據
    被上訴人提出土地登記簿謄本、照片等為證，且上訴人所不爭執，復經原審法院
    現場履勘並囑由桃園縣桃園地政事務所測量，並製有勘驗筆錄及土地複丈成果圖
    在卷可稽，被上訴人此部分主張自堪信為真正。
三、上訴人於原審雖辯稱伊係系爭土地共有人之一，本有使用系爭土地各部分之權利
    ，並非無權占有；依土地之坐落情形，被上訴人等根本無法使用系爭土地如附圖
    著色部分，原告並未受有損害；上訴人於購買系爭土地上之一樓房屋時，即以較
    高於其他樓層之價格購買，依交易習慣，其一樓屋後之空地即歸上訴人使用等語
    ，惟於本院審理中就原判決所命拆屋還地部分已不爭執，故本院就其此部分之抗
    辯不再予以論述。茲僅就兩造之爭點即損害金之數額析述如下：
四、按無法律上原因而受利益，致他人受損害者，應返還其利益，民法第一百七十九
    條前段定有明文。而無權占有他人土地，可能獲得相當於租金之利益，為社會通
    常之觀念，最高法院六十一年台上字第一六九五號著有判例意旨可資參照。又土
    地法第一百零五條準用第九十七條第一項規定，城市地方土地之租金，以不超過
    土地申報總價額年息百分之十為限。所謂土地總價額，係以法定地價為準，土地
    法施行法第二十五條定有明文。而法定地價，依土地法第一百四十八條規定，係
    土地所有權人未於公告期間申報地價者，以公告地價百分之八十為其申報地價。
    此項計收租金之規定，於損害賠償事件，雖非當然一體適用，然未嘗不可據為計
    算賠償之標準。又所謂年息百分之十為限，乃指基地租金之最高限額而言，並非
    必須照申報價額年息百分之十計算，尚須斟酌基地之位置、工商繁榮程度、使用
    人利用基地之經濟價值、所受利益、彼等關係及社會感情等情事以為決定。查系
    爭土地並無申報地價，應以公告地價百分之八十為法定地價。上訴人係無權占有
    被上訴人等共有之系爭土地，自獲有相當於租金之不當得利，致被上訴人受有無
    法使用收益該土地及房屋之損害，則被上訴人請求上訴人給付相當於租金之損害
    金，揆諸前揭說明，即屬正當，應予准許。至於損害金額之計算，本院依原審現
    場履勘所見及卷附照片所示，斟酌系爭土地位於兩造所住公寓之後，位置介於桃
    園縣桃園市○○路（未緊鄰）與一般住宅巷道之間，地段尚佳，雖對外無通路，
    經濟效益並不高，然系爭土地八十三年之公告地價為每平方公尺六千六百元，八
    十六年之公告地價為每平方公尺八千五百元，此有地價證明書附卷可稽（見原審
    卷第八十八頁），而公告地價均低於市價，此為眾所週知之事實，及上訴人所占
    用之面積多達一四一平方公尺等情，認損害金以申報地價（即公告地價之百分之
    八十）年息百分之八為適當（依此計算，上訴人每年所應給付之損害金共為四萬
    六千零二十三元，平均每月約為三千八百三十五元）。上訴人辯稱損害金以申報
    地價年息百分之三為適當等語，惟並未提出相關事證以實其說，自不足採。
五、從而，被上訴人本於所有權人之物上請求權及不當得利之法律關係，請求上訴人
    將坐落桃園縣桃園市○○段第八七六、八七七、八七八地號土地上如附圖所示著
    色部分及附表一所示面積之房屋及地上物遷出並拆除，返還土地予被上訴人乙○
    ○○、戊○○、丁○○、及其他共有人全體；將同段第八七九、八八０、八八一
    地號土地上如原判決附圖著色部分所示及附表一所示面積之房屋及地上物遷出並
    拆除，返還土地予被上訴人甲○○、丙○○、庚○○及其他共有人全體，並給付
    被上訴人各如原判決附表四所示之損害金，及自八十八年一月一日起至返還土地
    之日止，按年給付各被上訴人如原判決附表五所示之損害金（計算明細如附件）
    ，為有理由，應准許。原審就此部分為上訴人敗訴之判決，並無不當，上訴意旨
    指摘原判決不當，求予廢棄改判，為無理由，應予駁回。又原判決主文第一項內
    之返還土地予原告部分，漏載被上訴人丁○○，應予更正如主文第二項所示。
六、據上論結，本件上訴為無理由，依民事訴訟法第四百四十九條第一項、第七十八
    條，判決如主文。
中      華      民      國    八十九    年      五     月      十七     日
                                民事第三庭
                                    審判長法  官  張  宗  權
                                          法  官  吳  秀  美
                                          法  官  蕭  艿  菁
右正本係照原本作成。
如不服本判決，應於收受送達後二十日內向本院提出上訴書狀，其未表明上訴理由者
，並應於提出上訴後二十日內向本院補提理由書狀（均須按他造當事人之人數附繕本
），上訴時應提出委任律師或具有律師資格之人之委任狀，委任有律師資格者，另應
附具律師及格證書及釋明委任人與受任人有民事訴訟法第四百六十六條之一第一項但
書或第二項（詳附註）所定關係之釋明文書影本。
中      華      民      國    八十九    年      五      月      十八    日
                                          書記官  尤  峰  惠
附註：
民事訴訟法第四百六十六條之一（第一項、第二項）：
對於第二審判決上訴，上訴人應委任律師為訴訟代理人，但上訴人或其法定代理人具
有律師資格者，不在此限。
上訴人之配偶、三親等內之血親、二親等內之姻親，或上訴人為法人、中央或地方機
關時，其所屬專任人員具有律師資格並經法院認為適當者，亦得為第三審訴訟代理人
。


司法院資訊處製作；財團法人民間司法改革基金會備份。
